臺灣高等法院刑事判決　　　　　　　　96年度上訴字第1985號
上　訴　人　台灣桃園地方法院檢察署檢察官
被　　　告　甲○○
上列上訴人因被告毒品危害防制條例案件，不服臺灣桃園地方法
院95年度訴字第1239號，中華民國95年12月14日第一審判決（起
訴案號：臺灣桃園地方法院檢察署94年度偵字第14809號），提
起上訴，本院判決如下：
    主  文
上訴駁回。
    理  由
一、公訴意旨略以：甲○○明知MDMA（俗稱快樂丸、搖頭丸）為
    毒品危害防制條例第所明定之第二級毒品，不得持有，竟於
    民國（下同）94年8月9日晚間某時，在桃園縣桃園市○○街
    6 號12樓之3租屋處，收受綽號「茶壺」所交付之MDMA5包，
    總計511顆而持有之。嗣於前揭時地，為警查獲，扣得該批
    MDMA，因認被告甲○○涉犯毒品危害防制條例第11條第2項
    持有第二級毒品罪嫌云云（被告販賣第三級毒品部分，經原
    審判處有期徒刑參年後，未據當事人上訴，此部分已然確定
    ）。
二、公訴人認被告涉犯上開罪嫌，無非以：(1)被告於警詢、偵查
    中供述其持有扣案毒品第二級毒品MDMA一節；(2)扣案之第二
    級毒品MDMA511顆；(3)行政院衛生署管制藥品管理局94年10
    月14日管檢字第0940009345號檢驗成績書1紙在卷，為其主
    要之論據。惟訊據被告甲○○在原法院審理中堅詞否認有持
    有第二級毒品MDMA之犯行，辯稱：扣案之第二級毒品MDMA係
    綽號「茶壺」之人所寄放，「茶壺」說當日有事去找朋友，
    帶著那包「東西」並不方便，故要寄放伊處，「茶壺」並未
    提及那包「東西」是什麼，而其外包裝用包裝紙包起來，伊
    未刻意去摸，伊尚以為係愷他命，不知實係MDMA，直至警察
    來時，伊將愷他命連同這包東西一起主動交給警方，警察詢
    以其內何物，伊始將之打開等語。
三、按犯罪事實應依證據認定之，無證據不得認定其犯罪事實；
    不能證明被告犯罪者，應諭知無罪之判決，刑事訴訟法第15
    4條第2項、第301條第1項分別定有明文。次按認定犯罪事實
    所憑之證據，雖不以直接證據為限，間接證據亦包括在內；
    然而無論直接或間接證據，其為訴訟上之證明，須於通常一
    般之人均不致有所懷疑，而得確信其為真實之程度者，始得
    據為有罪之認定，倘其證明尚未達到此一程度，而有合理之
    懷疑存在時，事實審法院復已就其心證上理由予以闡述，敘
    明其如何無從為有罪之確信，因而為無罪之判決，尚不得任
    意指為違法。刑事訴訟法第161條已於民國91年2月8日修正
    公布，其第一項規定：檢察官就被告犯罪事實，應負舉證責
    任，並指出證明之方法。因此，檢察官對於起訴之犯罪事實
    ，應負提出證據及說服之實質舉證責任。倘其所提出之證據
    ，不足為被告有罪之積極證明，或其指出證明之方法，無從
    說服法院以形成被告有罪之心證，基於無罪推定之原則，自
    應為被告無罪判決之諭知；本件原審審判時，修正之刑事訴
    訟法關於舉證責任之規定，已經公布施行，檢察官仍未提出
    適合於證明犯罪事實之積極證據，並說明其證據方法與待證
    事實之關係；原審對於卷內訴訟資料，復已逐一剖析，參互
    審酌，仍無從獲得有罪之心證，因而維持第一審諭知無罪之
    判決，於法洵無違誤。最高法院76年台上字第4986號、92年
    台上字第128號分別著有判例。經查：
    (一)扣案之不明藥丸511顆，經送行政院衛生署管制藥品管理
      局鑑驗結果，均檢出第二級毒品MDMA成分，固有行政院衛
      生署管制藥品管理局94年10月12日管檢字第0940009345號
      檢驗成績書1紙在卷可稽。然此項證據僅足證明被告客觀
      上確係持有扣案之第二級毒品MDMA之事實；尚難僅因被告
      單純持有第二級毒品MDMA之客觀情狀，即率爾推定其主觀
      上必有持有第二級毒品MDMA之認知。易言之，被告是否有
      持有第二級毒品MDMA之故意，屬犯罪成立之主觀要件，在
      訴訟上仍應依積極證據而為嚴格之證明。
    (二)被告甲○○於獲案之初在警詢中即辯稱：扣案之MDMA非伊
      所有，係綽號「茶壺」之男子於前兩日以油紙包裝不知何
      物之東西寄放伊處，此包東西「茶壺」拿給伊時就已包裝
      好，外觀上無從得知係MDMA，此期間伊皆未打開過，伊亦
      無販賣過MDMA給他人云云（見偵查卷第13頁、第14頁、第
      147頁）。於檢察官偵查中復供稱：「茶壺」寄放那包東
      西時，伊以為係愷他命，不知係MDMA等語（見偵查卷第48
      頁）。次查，證人即查獲本案之桃園縣政府警察局督察室
      維新小組警員王信評於原法院審理時亦具結證稱：被告甲
      ○○當時陳述其不知廣告紙內所包係MDMA，而其所述與伊
      現場發覺之情況相符，故伊即未再追問，當初被告甲○○
      將扣案之MDMA交給伊時，其狀態係以廣告紙包覆，從外觀
      無法看見其內物品，當時係被告甲○○說要主動拿出愷他
      命，始拿出這包東西，被告甲○○拿出扣案之MDMA時，並
      未說是拿MDMA，而係說要拿愷他命等語（見原審院卷第56
      頁、第57頁、第59頁）。兩人所供被告遭查獲時之情狀相
      符；是證人王信評之上揭供證，及被告之前開辯解，自屬
      可信。
    (三)再查，本案遭查獲毒品之外包裝係廣告紙，經原法院當庭
      勘驗結果，有2張B4格式紙張大小等情，有原審勘驗筆錄
      在卷可憑（見原審卷第56頁）。本院審酌本件查獲當時扣
      案之MDMA確實係以廣告紙包裝，且其包裝情況已達具查緝
      毒品經驗之警察猶難判斷或知悉其內係MDMA之程度，足認
      本案以廣告紙包覆扣案之MDMA，外觀上確實具有相當遮蔽
      掩飾之效果。
    (四)又查，公訴人迄至本院言詞辯論終結前，始終未能舉證被
      告甲○○曾有打開該外包裝廣告紙，而知悉其內為MDMA之
      事實；從而，被告甲○○雖遭查獲持有扣案之第二級毒品
      MDMA，惟其主觀上是否確然知悉其所持有之物乃第二級毒
      品MDMA，實非無疑。另參以本案查緝之過程，原係由被告
      甲○○主動向警供出持有及販賣第三級毒品愷他命之情事
      ，並連同包裹於廣告紙內之本案MDMA與其所持有之愷他命
      同時提出扣案（參見上揭證人王信評於原法院之供證）；
      則茍若被告甲○○明知廣告紙內裹覆者乃MDMA，而非愷他
      命，乃其既已否認持有MDMA之犯行，豈有仍任意將之提出
      於警察，而自陷不利困境之理？又豈有歷經偵、審多次訊
      問，仍對於較重之販賣第三級毒品愷他命罪一再坦認不諱
      ，反而對較輕之持有第二級毒品MDMA罪堅詞否認知情，而
      不同時邀獲自首減刑寬典之理？基此，實難僅因被告甲○
      ○客觀上持有MDMA之事實，即以擬制推測其主觀上確實知
      悉所持有者係第二級毒品MDMA。
    (五)況被告甲○○於為警查獲後，警方曾採集其尿液送驗，檢
      驗結果發現其尿液中僅呈第二級毒品MDMA之陰性反應，有
      桃園縣政府警察局被採尿人姓名編號對照表、臺灣尖端生
      技醫藥股份有限公司濫用藥物檢驗報告各1紙在卷可稽（
      見偵查卷第35頁、第77頁）；而扣案之帳目紀錄單上，亦
      無任何關於MDMA之記載，被告甲○○復自承其所販賣之愷
      他命毒品來源係「茶壺」；且卷內證據亦僅能證明渠與「
      茶壺」間唯有愷他命之交易往來；則被告以為「茶壺」託
      其代管之物乃第三級毒品愷他命，而非第二級毒品MDMA，
      即非無據。是被告甲○○上開所辯，尚與吾人社會生活經
      驗及一般情理無悖。檢察官以被告甲○○持有MDMA之客觀
      狀態，即遽認其主觀上亦應有持有MDMA之故意，尚嫌率斷
      。
    (六)綜上所述，被告甲○○雖持有上開MDMA，然其於持有MDMA
      之期間，主觀上並未認知所持有者係第二級毒品MDMA。公
      訴人所援引之類此情況證據，顯不足證明被告甲○○於客
      觀上持有上開MDMA之期間，係基於持有第二級毒品MDMA之
      主觀犯意；則公訴意旨所憑事證，尚無從形成被告甲○○
      係有持有第二級毒品MDM主觀犯意之確信，自屬不能證明
      被告有此部分之持有第二級毒品MDMA之行為。
四、此外，本院復查無其他積極證據足資認定被告甲○○有公訴
    人所指持有第二級毒品MDMA之主觀故意，至被告甲○○固自
    承以為所持有者乃第三級毒品愷他命等語，已如前述，然單
    純持有第三級毒品愷他命乃屬不罰之行為，是依「所犯重於
    所知，從其所知」之法理，應認被告甲○○持有第二級毒品
    MDMA之犯罪尚屬不能證明。原審因之為被告甲○○被訴持有
    第二級毒品部分無罪之諭知，核無不合。
五、公訴人之上訴意旨雖以：(一)被告辯稱扣案第二級毒品MDMA 5
    包，總計511顆，係綽號「茶壺」之人寄放，伊誤認係第三
    級毒品愷他命云云，然該扣案毒品，其量甚鉅，被告復自陳
    有販賣及施用第三級毒品愷他命之素行，且係由綽號「茶壺
    」之人提供愷他命，為毒品之來源，衡情綽號「茶壺」之人
    委託被告藏放扣案MDMA，豈有不加告知毒品種類，任由被告
    誤認為愷他命，而甘冒被告從中取用或持以販賣之風險，被
    告所辯顯悖於常理。(二)被告為警查獲後，經警採尿送驗結果
    呈MDMA陰性反應，雖有桃園縣政府警察局被採尿人姓名編號
    對照表、臺灣尖端生技醫藥股份有限公司濫用藥物檢驗報告
    各1紙在卷可按，然此項證據僅足證明被告於採尿前相當時
    間內，未曾施用MDMA，尚不足執以否定被告主觀上明知為MD
    MA而持有，自不足為利於被告犯罪事實之論據。原審判決以
    缺乏證據關連性之基礎經驗認定犯罪事實，認定被告無罪，
    其判決謬誤，至為明顯云云。惟查：
  (一)本件扣案之MDMA在遭警方查獲時，確實係經以廣告紙包裝，
    且其包裝情況已達具查緝毒品經驗之警察猶難判斷或知悉其
    內容係MDMA之程度，足認以廣告紙包覆扣案之MDMA，外觀上
    確有相當遮蔽掩飾之效果，已如前述。且綽號「茶壺」之人
    委託被告藏放扣案MDMA時，未曾告知毒品種類等情，並無違
    經驗法則。
  (二)按犯罪事實依法應依證據認定之，不得僅以被告之反證不成
    立，持為認定犯罪之論據；最高法院21年上字第474號亦著
    有判例。是被告所辯縱使悖於常理，在無積極證據足以證明
    被告知情之狀況下，亦不得僅以被告之反證不成立，持為認
    定犯罪之論據。
  (三)次查，本件公訴人所提出之證據，既不足為被告有罪之積極
    證明，其指出證明之方法，復無從說服法院以形成被告有罪
    之心證，揆諸上揭最高法院92年台上字第128號判例意旨，
    基於無罪推定之原則，自應為被告無罪之諭知。檢察官之上
    訴意旨仍以：桃園縣政府警察局被採尿人姓名編號對照表、
    臺灣尖端生技醫藥股份有限公司濫用藥物檢驗報告，此項證
    據僅足證明被告於採尿前相當時間內，未曾施用MDMA，尚不
    足執以否定被告主觀上明知為MDMA而持有，自不足為利於被
    告犯罪事實之論據等語；指摘原判決被告無罪不當，尚無足
    採。
  (四)公訴人之上訴意旨，執前詞指摘原判決此部分不當，為無理
    由，其上訴應予駁回。
六、被告經合法傳喚，無正當理由未於言詞辯論期日到庭，爰不
    待其陳述逕行判決。
據上論斷，應依刑事訴訟法第371條、第368條，判決如主文。
本案經檢察官侯千姬到庭執行職務。
中　　華　　民　　國　　96　　年　　8 　　月　　9 　　日
                  刑事第十庭    審判長法　官 楊炳禎
                                      法　官 黃俊明
                                      法　官 陳博志
以上正本證明與原本無異。
如不服本判決，應於收受送達後十日內向本院提出上訴書狀，其
未敘述上訴之理由者並得於提起上訴後十日內向本院補提理由書
（均須按他造當事人之人數附繕本）。
                                      書記官 楊麗雪
中　　華　　民　　國　　96　　年　　8　 　月　　14　　日
